臺灣臺中地方法院刑事判決　　　　　　　　　　　　　九十年度易字第二五八號
　　公　訴　人　臺灣臺中地方法院檢察署檢察官
　　被　　　告　子○○
　　　　　　　　辛○○
右列被告等因詐欺案件，經檢察官提公訴（九十年度偵字第一二二○八號、九十年度
偵緝字第三二三號），本院判決如左：
    主  文
辛○○公訴不受理。
子○○無罪。
    理  由
一、公訴意旨略以：被告辛○○、子○○藉共同在台中市○○路二八八之一號合夥經
    營「五福便當牛肉麵店」之便，連續於民國（下同）八十七年四月五日及八十七
    年九月二十日以被告辛○○之名義為互助會會首，憑藉「五福便當牛肉麵店」為
    幌，由被告子○○經手召集民間互助會二會，每會會員連會首共二十一名，每會
    每月新台幣（下同）二萬元，其中一會自八十七年四月五日起至八十八年十二月
    五日止，開標地點即五福便當牛肉麵店，每月五日下午三時開標，另一會自八十
    七年九月二十日起至八十九年五月二十日止，開標地點相同，每月二十日開標，
    丁○○○、己○○○、戊○○、壬○○、乙○○等五人每會均各參加一會（丁○○○參加一會半），被告二人所召集之前揭互助會，均有以被告子○○之女兒癸○○、及被告子○○之兄嫂丙○○等人為人頭參加為會員，每會均由被告子○○
    向會員收取會款，每會起會後至八十八年六月二十日倒會時，已前揭人頭會員均
    事先標取會金，丁○○○於八十八年五月二十日以三千三百元得標時，被告二人
    已先向壬○○、乙○○等活會會員各收取一萬六千七百元會金，並簽發以被告辛○○為發票人，台中市第五信用合作社為付款人，支票號碼0000000號、
    面額十八萬零二百元，八十八年五月二十六日為發票日之支票一張交付丁○○○
    以資應付，並藉機向其他會員收會款，但該支票屆期經提示後，果未獲兌現，嗣
    屢經催討，被告二人先則藉詞搪塞，後則避不見面，並將所經營之五福便當牛肉
    麵店轉讓給他人經營，被告二人早已週轉不靈，即將倒會，仍簽發以台中第五信
    用合作社為付款之甲種支票面額十萬元，向丁○○○、己○○○、壬○○等人詐
    借現金各十萬元，嗣經強制執行被告子○○之不動產，始受清償，丁○○○、己○○○、戊○○、壬○○、乙○○等人亦方知受騙，因認被告辛○○、子○○涉
    犯刑法第三百三十九條第一項詐欺取財罪嫌。
二、就被告辛○○部分：按被告死亡者，應諭知不受理之判決，並得不經言詞辯論為
    之，刑事訴訟法第三百零三條第五款、第三百零七條，分別定有明文。經查：本
    件被告辛○○業於九十一年二月十八日死亡，此有務部戶役政結作業系統戶政資
    料附卷可稽。是揆諸上開說明，就被告辛○○部分，爰不經言詞辯論，諭知不受
    理之判決。
三、就被告子○○部分：
（一）按犯罪事實應依證據認定之，無證據不得推定其犯罪事實，又不能證明被告犯
      罪或其行為不罰者，應諭知無罪之判決，刑事訴訟法第一百五十四條及第三百
      零一條第一項分別定有明文。又認定犯罪事實，所憑之證據，雖不以直接證據
      為限，間接證據亦包括在內，然無論直接或間接證據，其為訴訟上之證明，須
      於通常一般之人均不致於有所懷疑，而得確信其為真實之程度者，始得據之為
      有罪之認定，倘其證明尚未達到此一程度，而有合理性懷疑之存在時，即無從
      為有罪之認定，根據「罪證有疑，利於被告」之證據法則，即不得遽為不利於
      被告之認定，（最高法院著有七十六年臺上字第四九八六號判例可資參照）；
      再按犯罪事實之認定，應憑真實之證據，倘證據是否真實尚欠明顯，自難以擬
      制推測之方法，為其判斷之基礎，而認定犯罪事實之證據係指足以認定被告確
      有犯罪行為之積極證據而言，該項證據自須適合於被告犯罪事實之認定，始得
      採為斷罪資料（最高法院五十三年臺上字第六五六號、二十九年上字第三一○
      五號判例可資參照）。
（二）公訴人認被告子○○涉有上開詐欺犯行，無非係以：告訴人之指述及卷附之互
      助會單、支票、退票理由單、本院囑託塗銷查封登記函為其主要論據，被告固
      坦承：伊於上址經營「五福便當牛肉麵店」，被告辛○○為該店內之師傅，伊
      曾以其女癸○○之名義參加被告辛○○所召集之前揭互助會，及為被告辛○○
      謄寫互助會員簿等情。惟被告鍾瑞堅詞否認有為任何詐欺之犯行，辯稱：上揭
      互助會係被告辛○○所召集，伊並非會首，因為被告辛○○是店內的師傅，才
      會以上址作為標會之地點，有時侯被告辛○○在忙，伊才幫忙收互助會款，伊
      未曾標過癸○○該會等語。經查：
（１）被告辛○○確分別於八十七年四月五日、八十七年九月二十日前向告訴人丁○○○（會單上記載之姓名為雪英姊）、己○○○、戊○○、壬○○、乙○○（
      該會實際為乙○○之子甲○○所有，而以乙○○之名義入會，業據告訴人甲○○陳明在卷）邀集參加互助會，由被告辛○○自任會首，每月新台幣（下同）
      二萬元，採內標式，而連會首共計廿一會，開標地點為台中市○○路二八八之
      一號「五福便當牛肉麵店」，一會係自八十七年四月五日起至八十七年四月五
      日止（下稱甲會），另一會係自八十七年九月二十日起至八十九年五月二十日
      止（下稱乙會），其中證人丙○○曾登記參加甲會，並在甲會中參加二會，而
      癸○○則於甲會、乙會中各登記參加一會，上開互助會均於八十八年六月二十
      日後止會等情，業據告訴人丁○○○等人指述綦詳，並有卷附之互助會簿影本
      可資佐證，堪認為真實。
（２）告訴人等指稱：被告子○○與被告辛○○共同召集前開互助會，而被告子○○
      分別以「癸○○」、其兄嫂「丙○○」之人頭入會，每會均由被告子○○向告
      訴人等收取會款，於八十八年六月二十日倒會之前該等人頭會員均已將互助會
      金標走，被告子○○與被告辛○○二人利用召集互助會之方式，以親屬之名義
      冒標會款云云。惟被告子○○則以前揭言詞置辯，並辯稱：丙○○確實有參加
      甲會，並非人頭會員，而伊以其女癸○○之名義入會，是因為被告辛○○欠伊
      錢，所以被告辛○○說以癸○○之名義入會，該會之會款由被告辛○○負擔，
      等到尾會收取會款再還給伊，該會伊並未標取等語。經查：證人丙○○於本院
      審理時證稱：其於八十七年參加被告辛○○所召集的互助會（甲會），該會係
      被告辛○○所召集的，其跟了兩會，是用自己的名字入會。當初會參加這個互
      助會是由被告辛○○邀其入會，之前被告辛○○是向其小姑即被告子○○租房
      子做生意，後來因為被告子○○的先生過世了，被告子○○想說他沒有收入，
      所以就把房子收回來自己做生意，並且請被告辛○○擔任師傅，其想說被告辛○○在那裡應該是很安定不會跑，而且所召集的會員也都是賣豬肉、豆干之類
      的人，這些會員也是生活蠻穩定的，所以才入會。當時其參加二會，但是其只
      有標一會，另外一會也被倒了，其得標的那一會共標到三十幾萬元，是為了蓋
      房子所以才會去標會款，當初被告辛○○是開他自己的支票給其，所開給的票
      已交給當初幫忙蓋房子的師傅，這張票其沒有背書，會錢其是交現金給被告辛○○，有時候被告辛○○會到家裡來收，其總共到現場去看標會只有去二次，
      一次有得標，一次沒有，其去看標會時大部分的會員都有到場，都是在那一家
      店裡面標，這筆會款的支票是被告辛○○之後叫其到店裡去拿的，第二會其想
      去標的時侯，有聽到說這會已經不太穩了，因為大家都是競標所以都標不到，
      其去標了一次之後就倒會了（見本院九十年九月十日訊問筆錄），另告訴人等
      於本院審理時亦陳稱：被告子○○之兄嫂丙○○每次標會都有來（見本院九十
      年八月二十二日訊問筆錄），則證人丙○○若係如告訴人等所指訴，僅為人頭
      會員，又何須標會時親自到場？且證人丙○○亦得以知悉所參加之會員之職業
      ？是證人丙○○應確實係自己參加上開甲會互助會，並由自己繳納會款，並非
      人頭會員甚明。
（３）被告子○○坦承：伊當初曾以癸○○之名義入會，但未曾標得過會款等語。然
      查：告訴人等於本院審理時陳稱：每次開標時其等均有至現場看開標（見本院
      九十年八月二十二日訊問筆錄）。而卷附之互助會會員單影本均係由告訴人等
      提出，告訴人等於偵查中陳稱：該互助會員簿上第幾次由何人以多少錢標走的
      註記是由被告辛○○所寫的（見偵查卷第四十一頁正面）等語。另參諸卷附互
      助會員簿之筆跡，以肉眼觀察，其筆劃之字跡，運筆之方式均十分雷同，應係
      由同一人所為無誤，而被告子○○亦坦承：互助會單上之會員名稱、開標日期
      、期間、會款、底標等事項係因受被告辛○○所託而由伊所書寫等語，且被告
      子○○所稱由其書寫部分之筆跡，與得標記載部分之筆跡，其運筆之方式，依
      肉眼觀察，並不相同，是該等會員單得標記錄確係由被告辛○○所記載之情，
      堪可認定。惟依卷附互助會單之記載，「癸○○」名下之乙會，均未曾有得標
      之記載，則該會應未曾遭人冒標，堪可認定；而「癸○○」甲會之部分，在告
      訴人張珠泰所提出之互助會單上記載「癸○○」第七次以三千二百元得標，告
      訴人戊○○之互助會單上則為「癸○○」於三月五日得標（應係八十八年三月
      五日，則推算應係該會第十二次開標），金額未標明，告訴人甲○○之父乙○○之會單上記載八十八年三月五日（第十二次開標）以三千元得標，告訴人壬○○、丁○○○之會單上則未有記載；另證人丙○○參加甲會部分，依卷附之
      會員單以觀，證人丙○○確於第十次（應係於八十八年一月五日得標）以三千
      元得標，且經證人丙○○證述明確已如上述，然另一會證人丙○○則證稱：其
      並未標走該會等語。而依前揭會員單之記載，於告訴人丁○○○、張珠泰、戊○○所提出之會員單上所載，證人丙○○另一會係於第十二次（即八十八年三
      月五日）得標，告訴人張珠泰、戊○○所載之得標金額為三千元，告訴人丁○○○所載之得標金額為三千二百元，告訴人甲○○之父乙○○之會單上記載八
      十八年一月五日得標金額為三千元，另在其會單上八十八年三月五日係「癸○○」以三千元得標，告訴人壬○○之會單上則未有何記載，則依前揭之記錄以
      觀，「癸○○」於甲會之該會，及證人丙○○該會是否曾遭冒標，何時遭冒標
      ，以多少金額遭冒標等節均無法認定，且告訴人等稱：其等均有至現場看開標
      ，則理應知悉究係何人於何時以多少金額得標，然告訴人等所提出之會員單上
      之記載或於日期，或於得標金額，或得標之人等經互相核對，均不相同，是並
      無證據可資證明被告二人確有共同冒標告訴人所指上開「癸○○」於甲會之該
      會及證人丙○○該會曾遭被告等冒標之情。
（４）又被告子○○辯稱：其並未擔任會首，會首係被告辛○○等語。經查：證人庚○○於本院審理時證稱：其曾參加被告辛○○所召集之甲會互助會，在參加本
      次互助會之前已參加過被告辛○○所召集之互助會二次，其去標會時被告子○○有無在場印象不清，因為其印象中參加該會不久就標得會款，當時會款是拿
      被告辛○○所開立的支票，其繳納會款均至牛肉麵店去繳納，有時侯去被告辛○○在忙就由被告子○○代收，有時侯其遲繳會款，是由被告辛○○打電話來
      催繳（見本院九十年十一月一日訊問筆錄）等語，另依證人丙○○前揭所述，
      其係由被告辛○○召集入會，得標之會款是由被告辛○○以其所有之支票支付
      ，且係由被告辛○○通知其至牛肉麵店收取等語，復參諸卷附之互助會單，其
      上所載之會首為被告辛○○，並未有被告子○○之名。該互助會單上雖蓋有「
      五福便當牛肉麵店」之店章（該店章上有地址及聯絡電話），惟該店章係蓋在
      開標之地點項下，並非會首項下。至被告子○○雖曾有收受會款，或在開標之
      際在場之行為，惟被告辛○○為該麵店之師傅，開標之地點為被告子○○所經
      營之麵店，又被告辛○○負責廚房運作之事，被告子○○負責在店內招呼客人
      ，互助會之會員到店內欲找被告辛○○繳納會款，或為開標之日，因適為被告
      辛○○忙碌之際，而被告子○○代為收取會款，其後再轉交被告辛○○，或在
      旁觀看開標，亦人情之常，實難因此據以逕認被告子○○為上開互助會之會首
      ，而與被告辛○○共同召集前開互助會。
（５）公訴人另認：被告子○○與被告辛○○二人於上揭互助會即將到會之際，仍簽
      發以台中第五信用合作社為付款之甲種支票面額十萬元，分別向告訴人丁○○○、己○○○、壬○○等人詐借現金各十萬元。惟查：告訴人丁○○○於本院
      審理時陳稱：除了會款外，被告二人並沒有另外向其借錢，之前所借的錢都已
      經還了，當時是被告辛○○於八十八年三、四月向其借款十萬元（見本院九十
      一年二月二十日審理筆錄），則被告子○○並未有向告訴人丁○○○借款十萬
      元之事；而告訴人己○○○雖指稱：被告辛○○曾向其借款十萬元，那時侯借
      錢是要借一個月，所以開八十八年五月三十日的票給其，該票係被告子○○所
      寫的（見本院九十一年二月二十日審理筆錄），惟被告子○○辯稱：因被告辛○○寫字不好看，所以被告辛○○拜託伊幫忙寫支票，伊未向告訴人己○○○
      及壬○○等人借款等語。然查：告訴人等於偵查中亦曾稱：會員簿內之字跡係
      被告子○○寫的，因為被告辛○○認識字，但寫的不好（見偵查卷第十五頁背
      面），則被告子○○所稱：係因被告辛○○寫字不好看，所以拜託伊幫忙寫支
      票等語，尚非無據。另告訴人壬○○於偵查中曾稱：被告辛○○曾打電話向其
      調三十萬元，由被告子○○背書（見偵查卷第十六頁），及於本院審理所稱：
      被告辛○○有另外向其借款，共借二次，一次六十萬，另一次三十萬元，被告
      辛○○所開立之支票後，有被告子○○之背書，所以被告子○○已依背書之責
      任返還該部分之票款（見本院九十一年二月二十日審理筆錄），則綜上所述可
      知，係被告辛○○向告訴人己○○○、壬○○借款，就告訴人壬○○部分，因
      告訴人壬○○擔心被告辛○○無力還款，故請求被告子○○背書擔保，尚難因
      被告子○○在前開支票後背書逕認被告子○○係與被告辛○○共同向告訴人壬○○借款；就告訴人己○○○部分，當初係被告辛○○向之借款，並非被告辛○○與被告子○○一同向告訴人己○○○借款，告訴人己○○○復未曾要求被
      告子○○書立任何借據等以證明被告子○○確曾向之借款，是亦難僅以被告辛○○向告訴人壬○○、己○○○借款用以擔保之支票，係由被告子○○所書寫
      乙情，而認被告子○○有與被告辛○○一同向告訴人壬○○、己○○○借款之
      情。
（６）綜上所述，經查並無證據足資證明被告子○○有何公訴人所指之詐欺犯行。此
      外，復查無其他證據可資證明被告子○○有何詐欺告訴人等之犯行，揆諸前揭
      法條及判例意旨，自應為被告子○○無罪判決之諭知。
據上論斷，應依刑事訴訟法第三百零一條第一項、第三百零三條第五款、第三百零七
條，判決如主文。
中      華      民      國      九十一      年    七    月      三      日
                                臺灣臺中地方法院刑事第六庭
                                    法  官  劉  麗  瑛
右正本證明與原本無異。
如不服本判決，應於送達後十日內向本院提出上訴狀（須附繕本），上訴於台灣高等
法院台中分院。
                    書記官
中      華      民      國      九十一      年    七    月      三      日
